---
title: "Tutoriel: Ti*k*Z"
subtitle: "Introduction à Ti*k*Z"
lang: fr
format:
  clean-revealjs:
    css: main.css
    theme: simple
    transition: slide
    smaller: true
    slide-number: true
    toc: true
    toc-depth: 2
    self-contained: true
    scrollable: true
author:
  - name: "Youssouf Emine"
    email: "youssouf.emine@gmail.com"
  - name: "Karine Hébert"
    affiliation: "GERAD"
    affiliation-url: "https://gerad.ca"
    email: "karine.hebert@gerad.ca"
logo: images/gerad.png
date: last-modified
---

# Ti*k*Z

## Qu'est-ce que Ti*k*Z?

- Ti*k*Z est un langage de dessin vectoriel intégré à **LaTeX**.
- Il permet de créer des graphiques de haute qualité directement dans vos documents LaTeX.
- Basé sur le package **PGF** (Portable Graphics Format).
- Intègre des commandes pour dessiner des formes, des lignes, des courbes, du texte, etc.

## Comment utiliser Ti*k*Z?

1. Ti*k*z vient avec l'installation standard de LaTeX. Pas besoin d'installation supplémentaire.

2. Pour charger le package, ajoutez la ligne suivante dans le préambule de votre document LaTeX:
```latex
\usepackage{tikz}
```

3. Pour dessiner avec Ti*k*Z, utilisez l'environnement `tikzpicture`:
```latexlatex
\begin{tikzpicture}
  % Vos commandes de dessin ici
\end{tikzpicture}
```

# Concepts de base

## Premiers dessins avec Ti*k*Z

::::{.columns}

::: {.column width="50%"}

```{r tikz-line-code}
#| echo: true
#| out.width: "20%"
#| fig.align: "center"
#| engine: tikz
\begin{tikzpicture}
  \draw (0,0) -- (2,3);
\end{tikzpicture}
```

:::

::::

<br>

::: {.fragment}

#### Explication:

- `\begin{tikzpicture}` et `\end{tikzpicture}`: Définissent l'environnement de dessin.
- `\draw`: Commande pour dessiner des lignes et des formes.
- `(0,0) -- (2,3)`: Spécifie une ligne allant du point (0,0) au point (2,3). Par défaut, les unités sont en centimètres. On peut aussi utiliser d'autres unités comme `pt`, `mm`, etc.
- `;`: Termine la commande de dessin.

:::

## Placement des dessins

Lorsqu'on dessine avec Ti*k*Z, LaTeX place le dessin à l'interieur d'une boîte imaginaire qui englobe le contenu du dessin:

::::{.columns}

::: {.column width="50%"}

```{r tikz-line-inside-box-code}
#| echo: true
#| out.width: "40%"
#| fig.align: "center"
#| engine: tikz
\begin{tikzpicture}
  \draw (0,0) -- (2,3);
  \draw[red, ultra thick, dashed]
    (current bounding box.south west)
    rectangle
    (current bounding box.north east);
\end{tikzpicture}
```
:::

::::

## Des images Ti*k*Z dans du texte ou des figures

On peut insérer des images Ti*k*Z directement dans directement dans du texte.

:::: {.columns}

::: {.column width="50%"}

```latex
Voici un dessin
\begin{tikzpicture}
  \draw (0,0) -- (1,1);
\end{tikzpicture}
dans une phrase.
```
:::

::: {.column width="50%"}
```{r tikz-inline}
#| echo: false
#| out.width: "100%"
#| fig.align: "center"
knitr::include_graphics("tikz/tikz-inline/main.svg")
```
:::

::::

<br>

On peut également insérer des dessins Ti*k*Z dans des figures flottantes.

:::: {.columns}

::: {.column width="50%"}

```latex
\begin{figure}[h]
\centering
\begin{tikzpicture}
  \draw (0,0) -- (2,3);
\end{tikzpicture}
\caption{Une ligne dessinée avec Ti\emph{k}Z.}
\end{figure} 
```
:::

::: {.column width="50%"}

```{r tikz-line-inside-figure}
#| echo: false
#| out.width: "80%"
#| fig.align: "center"
knitr::include_graphics("tikz/tikz-line-inside-figure/main.svg")
```

:::

::::

## D'autres dessins avec Ti*k*Z


::::{.columns}

::: {.column width="50%"}

#### Dessiner un triangle

On peut dessiner des formes plus complexes en combinant plusieurs commandes de dessin.

```{r tikz-triangle-code}
#| echo: true
#| out.width: "30%"
#| fig.align: "center"
#| engine: tikz
\begin{tikzpicture}
  \draw (0,0) -- (2,3) -- (4,0) -- cycle;
\end{tikzpicture}
```
:::

::: {.column width="50%"}

#### Rédimensionner un dessin

On peut redimensionner un dessin Ti*k*Z en utilisant des options de mise à l'échelle (`scale`).


```{r tikz-triangle-scaled-code}
#| echo: true
#| out.width: "15%"
#| fig.align: "center"
#| engine: tikz
\begin{tikzpicture}[scale=0.5]
  \draw (0,0) -- (2,3) -- (4,0) -- cycle;
\end{tikzpicture}
```

:::

::::

## Bonne pratique: Séparer le code du dessin du code du document

Il est recommandé de séparer le code Ti*k*Z du code LaTeX principal en utilisant des fichiers externes. Cela facilite la gestion et la réutilisation des dessins.

```latex
\input{chemin/vers/dessin/tikz.tex}
```

## Formes géométriques de base

Pour dessiner des formes géométriques de base, on utilise les commandes suivantes:

- **Ligne**: `\draw (x1,y1) -- (x2,y2);` where `(x1,y1)` and `(x2,y2)` are the coordinates of the endpoints.

- **Cercle**: `\draw (x,y) circle (radius);` where `(x,y)` is the center and `radius` is the radius of the circle.

- **Rectangle**: `\draw (x1,y1) rectangle (x2,y2);` where `(x1,y1)` and `(x2,y2)` are the coordinates of opposite corners of the rectangle.

- **Polygone**: `\draw (x1,y1) -- (x2,y2) -- (x3,y3) -- cycle;` pour dessiner un polygone en reliant plusieurs points.

- **Parabole**: `\draw (x1,y1) parabola (x2,y2);` pour dessiner la courbe d'une parabole qui passe par les points spécifiés.

- **Ellipse**: `\draw (x,y) ellipse (x radius and y radius);` où `(x,y)` est le centre et `x radius` et `y radius` sont les rayons le long des axes x et y respectivement.

- **Arc de cercle**: `\draw (x1,y1) arc (start:end:radius);` pour dessiner un arc de cercle à partir d'un point donné avec un angle de départ, un angle de fin et un rayon spécifiés.

## Décorations sur les lignes

- **Couleur**: `\draw[red] (0,0) -- (2,2);` pour dessiner une ligne rouge.

- **Épaisseur**: `\draw[ultra thick] (0,0) -- (2,2);` pour dessiner une ligne très épaisse.
    * `ultra thin`, `very thin`, `thin`, `thick`, `very thick`, `ultra thick`
    * `line width=2pt` pour une épaisseur personnalisée.

- **Style de ligne**: `\draw[dashed] (0,0) -- (2,2);` pour dessiner une ligne en pointillés.
    * `dotted`, `dashed`, `dash dot`, `solid`

- **Flèches**: `\draw[->] (0,0) -- (2,2);` pour dessiner une ligne avec une flèche à la fin.
    * `<-`: flèche au début
    * `<->`: flèches aux deux extrémités
    * `stealth`, `latex` pour différents styles de flèches.
  
- **Courbature**: `\draw[bend left] (0,0) to (2,2);` pour dessiner une ligne courbée.
    * `bend right` pour une courbure vers la droite.
    * `out=angle`, `in=angle` pour contrôler les angles de sortie et d'entrée de la courbe.

# Graphes: Noeuds et Arêtes

## Noeuds

Un noeud est un point dans le dessin qui peut contenir du texte ou d'autres éléments. On crée un noeud avec la commande `\node`.

```latex
\node[options] (name) at (x,y) {content};
```

- `options`: Personnalisation du noeud (forme, couleur, etc.).
- `name`: Nom du noeud pour référence ultérieure.
- `(x,y)`: Coordonnées du noeud.
- `content`: Contenu du noeud (texte, mathématiques, etc.). Ce contenu est obligatoire.

#### Exemple:

```{r tikz-nodes-example}
#| echo: true
#| out.width: "20%"
#| fig.align: "center"
#| engine: tikz
\begin{tikzpicture}
  \node[draw, circle, red] (A) at (0,0) {A};
  \node[draw, rectangle, blue] (B) at (3,0) {B};
\end{tikzpicture}
```

## Arêtes

Une arête est une ligne qui connecte deux noeuds. On crée une arête en utilisant la commande `\draw` avec les noms des noeuds.

```latex
\draw[options] (node1) -- (node2);
```

- `options`: Personnalisation de l'arête (style, couleur, etc.).
- `node1` et `node2`: Noms des noeuds à connecter.

#### Exemple:

```{r tikz-edges-example}
#| echo: true
#| out.width: "20%"
#| fig.align: "center"
#| engine: tikz
\begin{tikzpicture}
  \node[draw, circle] (A) at (0,0) {A};
  \node[draw, circle] (B) at (3,0) {B};
  \draw[->, thick] (A) -- (B);
\end{tikzpicture}
```

## Étiquettes

On peut ajouter des étiquettes sur les noeuds et les arêtes pour fournir des informations supplémentaires.

```latex
\node[options, label=position:{text}] (name) at (x,y) {content};
```

- `position`: Position de l'étiquette par rapport au noeud (e.g., `above`, `below`, `left`, `right`, `30`).
- `text`: Texte de l'étiquette.

#### Exemple:

```{r tikz-nodes-labeled-example}
#| echo: true
#| out.width: "40%"
#| fig.align: "center"
#| engine: tikz
\begin{tikzpicture}
  \node[draw, circle, label=above:{Noeud A}] (A) at (0,0) {A};
  \node[draw, circle, label=20:{Noeud B}] (B) at (3,0) {B};
\end{tikzpicture}
```

On peut aussi étiqueter les arêtes:

```latex
\draw[->] (node1) -- node[options] {content} (node2);
```
- `options`: Personnalisation de l'étiquette (position, style, etc.).
- `content`: Texte de l'étiquette.

#### Exemple:

```{r tikz-edges-labeled-example}
#| echo: true
#| out.width: "40%"
#| fig.align: "center"
#| engine: tikz
\begin{tikzpicture}
  \node[draw, circle] (A) at (0,0) {A};
  \node[draw, circle] (B) at (3,0) {B};
  \draw[->] (A) -- node[above] {Étiquette} (B);
\end{tikzpicture}
```
